【裁判字號】    90,易,2551
【裁判日期】    920120
【裁判案由】    背信
【裁判全文】
臺灣臺中地方法院刑事判決                          九十年度易字第二五五一號
    公  訴  人  臺灣臺中地方法院檢察署檢察官
    被      告  辛○○
    選任辯護人  常照倫律師
    被      告  子○○
    選任辯護人  陳鴻謀律師
右列被告因背信案件，經檢察官提起公訴（八十九年度偵字第一六七四六號），本院
判決如左：
    主  文
辛○○、子○○均無罪。
    理  由
一、公訴意旨略以：被告辛○○為臺中縣清水鎮農會（下稱清水農會）第十一屆總幹
    事，清水農會於民國七十九年十二月二十八日第十一屆第十一次理事會中決議供
    銷部倉庫計劃遷建，由總幹事辛○○執行購置土地，其為清水農會處理事務之人
    。詎被告辛○○與其姊即被告子○○基於意圖為自己不法利益之共同犯意連絡，
    明知庚○○所有坐落臺中縣清水鎮○○段第一九四一之四○號、同段第一九四一
    之四二號土地、顏貽全所有坐落同段第一九四一之一○○號土地與洪鴻育所有坐
    落同段第一九四一之一二號、第一九四一之四五號土地（以下均省略地段，僅稱
    地號），其中第一九四一之一二、一九四一之四五、一九四一之一○○號土地，
    係戊○○、顏貽全、洪鴻育於七十九年二月四日共同出資新臺幣（下同）七百一
    十五萬一千二百八十元向乙○○購置，每坪為六千二百元；第一九四一之四○、
    一九四一之四二號土地，係庚○○於七十九年五月間向陳文龍購置，庚○○自稱
    每坪約一萬一千元購入，被告辛○○、子○○知悉依農會財務管理辦法第五十三
    條規定，購置房地產應報經主管機關核准，為賺取購地價差，未向主管機關臺中
    縣政府農業局報准，即託仲介人與庚○○、顏貽全、洪鴻育、乙○○接洽購地事
    宜。清水農會於八十年二月六日在二樓會議室舉行第十一屆第三次會員代表大會
    ，決議積極覓地規劃供銷部倉庫。被告子○○於六日後即八十年二月十二日與顏
    貽全、洪鴻育、戊○○、乙○○完成簽約，以每坪九千一百元價格購入渠所有之
    第一九四一之一○○號、第一九四一之四○、第一九四一之四二、第一九四一之
    一二、第一九四一之四五、第一九四一之二五八號土地（第一九四一之二五八號
    土地係乙○○不計價贈與子○○）（前開六筆土地以下合稱系爭土地），總坪數
    為二千六百九十二坪（扣除第一九四一之二五八號坪數），總價約為二千三百萬
    元，並於八十年三月五日登記過戶予被告子○○。被告辛○○同時在農會告知清
    水農會理事長丁○○要買被告子○○之土地，請丁○○與被告子○○洽談購置前
    開土地，丁○○於八十年三月八日，與清水農會常務監事丙○○、會務股股長丑
    ○○、供銷部主任己○○前往被告子○○住處洽談購置土地，子○○將每坪價格
    提高為二萬二千元，經常務監事丙○○殺價為每坪一萬九千元，總價為四千八百
    三十六萬五千二百十二元，雙方因而成交並簽訂不動產買賣契約書。清水農會於
    八十年三月八日（起訴書誤為十五日）、同年三月二十二日、同年四月八日、同
    年四月二十日簽發票號為0000000、0000000、0000000、0000000（起訴書誤為
    0000000），金額各為五百萬、一千五百萬、一千五百萬、一千三百三十六萬五
    千元之合作金庫沙鹿支庫支票四紙予被告子○○，並轉入被告子○○設於清水農
    會第六八二號帳戶。被告子○○另於八十年三月二十日，分別匯五百萬、六百五
    十萬元至其妹蔡晴美設於清水農會一一二二號帳戶（該帳戶係子○○以蔡晴美名
    義開設，由子○○使用），被告子○○於同日自該一一二二號帳戶匯出一千零一
    十八萬五千五百二十三元至庚○○設於梧棲鎮農會第三一一六五五號帳戶，核算
    庚○○所售子○○之前開第一九四一之四○、第一九四二號土地坪數（八百三十
    七坪、五百五十五坪），每坪售價為七千三百一十七元。據此，如子○○每坪以
    七千三百元購入，以一萬九千元售予清水農會，賺取約二千九百七十三萬元之價
    差，如以九千一百元購入，以一萬九千元售予清水農會，賺取約二千五百二十萬
    元之價差，致生損害於清水農會。因認被告辛○○、子○○均涉犯刑法第三百四
    十二條第一項之背信罪嫌。
二、按犯罪事實應依證據認定之，無證據不得推定其犯罪事實；又不能證明被告犯罪
    者，應諭知無罪之判決，刑事訴訟法第一百五十四條、第三百零一條第一項分別
    定有明文。次按事實之認定，應憑證據，所謂證據，須適於為被告犯罪事實之證
    明者，始得採為斷罪資料，如未能發現相當證據，或證據不足以證明，自不能以
    推測或擬制之方法以為裁判基礎。又認定犯罪事實所憑之證據，雖不以直接證據
    為限，間接證據亦包括在內，然而無論直接或間接證據，其為訴訟上之證明，須
    於通常一般之人均不致有所懷疑，而得確信為真實之程度者，始得據為有罪之認
    定。且認定不利於被告之事實，須依積極證據，苟積極證據不足為不利於被告事
    實之認定時，即應為有利於被告之認定，更不必有何有利之證據，最高法院五十
    三年台上字第二七五０號、四十年台上字第八六號、七十六年台上字第四九八六
    號、三十年上字第八一六號、分別著有判例可資參照。再按事實審法院對於證據
    之取捨，依法雖有自由判斷之權，然積極證據不足證明犯罪事實時，被告之抗辯
    或反證縱屬虛偽，或被告否認犯罪事實所持之辯解，縱屬不能成立，仍非有積極
    證據足以證明其犯罪行為，不能遽為有罪之認定，此最高法院三十年上字第四八
    二號、第一八三一號亦著有判例可參。另按刑法第三百四十二條第一項背信罪之
    成立，係以為他人處理事務，意圖為自己或第三人不法之利益或損害本人之利益
    ，而為違背其任務之行為，致生損害於本人之財產或其他利益為要件。而所謂「
    致生損害於本人之利益」，固不問其減少本人現有之利益抑係喪失將來可得之利
    益，但須事實上有損害為必要。
三、公訴人認被告辛○○、子○○涉有右開犯行，無非係以下列事證資為論據：
（一）被告子○○於偵查中已供承係以每坪九千餘元向證人庚○○購得第一九四一之
      四０號、第一九四一之四二號土地，核與證人戊○○證稱以每坪九千一百元出
      售等語相符。又被告子○○於八十年三月二十日，分別匯五百萬、六百五十萬
      元至其妹蔡晴美設於清水農會一一二二號帳戶，同日該一一二二號帳戶匯出一
      千零十八萬五千五百二十三元至庚○○設於梧棲鎮農會第三一一六五五號帳戶
      ，有臺中縣梧棲鎮農會八十九年一月十九日八九梧農信字第○二五五號函附庚○○前開帳戶之收入支出資金來源流向影本及蔡晴美支票存款帳卡影本在卷可
      參，依此核算庚○○售予被告子○○之前開第一九四一之四○、第一九四二號
      土地坪數（八百三十七坪、五百五十五坪），每坪為七千三百一十七元。縱令
      被告子○○非以七千三百十七元向庚○○購地，以庚○○所有之土地與洪鴻育
      、顏貽全之土地相鄰，洪鴻育、顏貽全既以每坪九千一百元售予被告子○○，
      則被告子○○至多係以每坪九千一百元向庚○○價購。
（二）清水農會於七十九年十二月二十八日舉行第十一屆第十一次理事會，會中決議
      供銷部倉庫計劃遷建，由總幹事即被告辛○○執行購置土地；清水農會復於八
      十年二月六日舉行第十一屆第三次會員代表大會，決議積極覓地規劃供銷部倉
      庫，有各該會議記錄影本附卷可參。被告子○○旋於八十年二月十二日與顏貽
      全、洪鴻育、戊○○、乙○○簽訂土地買賣契約，以每坪九千一百元價格購入
      渠所有之系爭土地。被告辛○○又告知理事長丁○○說子○○有土地，要證人
      丁○○找子○○洽購土地等情，業據證人丁○○於調查及偵查中證述屬實。另
      證人即清水農會第十一屆理事顏茂樹於調查中證稱：「辛○○曾要我找土地，
      我前後找了三處土地，一處位於清水鎮南社里，面積約二千餘坪，為縣有地，
      每坪使用權利金為一萬五千元，辛○○表示產權處理不便，要我另找農業區土
      地。我又找了清水鎮甲南地區之農地約三千餘坪，每坪約為一萬五千元，另一
      處位於清水鎮裕嘉里，面積約為三千餘坪，每坪約為一萬四千元，辛○○只請
      供銷部主任己○○前往勘察，並未表示意見，我還告知價格可再壓低，但不到
      一星期，我才得知農會以每坪一萬九千元之價格向子○○購地」等語，被告辛○○在購地前並未進行鑑價、比價之事宜，逕請證人丁○○找被告子○○價購
      ，使子○○於一個月內至少獲利約二千五百二十萬元。
（三）被告辛○○自五十八年十一月起即擔任清水農會總幹事，係具有相當之社會地
      位及豐富之社會經驗，既知其姊子○○以每坪九千一百元之價格購入前開土地
      ，為清水農會利益，除合理利潤之外，應使被告子○○以合理價格出售。然而
      被告子○○在丁○○登門洽購土地之時，竟表示以每坪二萬二千元出售，致使
      清水農會以每坪一萬九千元購入。被告辛○○雖辯稱清水農會於八十年五月，
      以每坪一萬七千元之價格，向壬○○購入第一九四一之一二一號土地；於八十
      年七月間，以每坪二萬元之價格，向王陳變購得第一九四一之一二二號土地，
      此二筆土地與子○○之土地相鄰，並未面臨道路，益徵子○○出價合理云云。
      然相鄰之地主既知清水農會以每坪一萬九千元之價格購入子○○之土地，其出
      價自與子○○之土地售價相當，如何證明被告子○○之售價合理。
（四）被告辛○○身為清水農會總幹事，利用執行覓地遷建倉庫之機會，囑其姊被告
      子○○以每坪九千一百元之價格購入前開土地，再請不知情之理事長丁○○與
      子○○商談購地，由被告子○○以每坪一萬九千元售予清水農會，藉以從中圖
      利，堪信被告辛○○為圖己利而有與被告子○○具有共同犯意連絡之事。甚至
      在過戶予理事長丁○○之前，先將價款給付與被告子○○，復於八十年八月二
      十八日以（八十）清鎮會字第一五一六號函臺中縣政府，表示擬購置系爭土地
      及第一九四一之一二一號、第一九四一之一二二號土地，請惠予同意，有該函
      影本在卷可稽，顯有違反清水農會委任之事務，損及清水農會利益之情。是以
      被告二人所為，有損害清水農會之利益，渠二人辯稱其等之行為並未損及清水
      農會利益云云，顯與事實不符，無足採信。
四、訊之被告辛○○、子○○對於：被告辛○○為清水農會第十一屆總幹事，清水
    農會於七十九年十二月二十八日第十一屆第十一次理事會中決議供銷部倉庫計劃
    遷建，由總幹事辛○○執行購置土地；於八十年二月六日第十一屆第三次會員代
    表大會中決議積極覓地規劃供銷部倉庫。被告子○○透過證人癸○○分別與地
    主顏貽全、洪鴻育、戊○○簽立土地買賣契約書，以每坪九千一百元之價格購得
    顏貽全所有之第一九四一之一○○號土地，及洪鴻育所有之第一九四一之十二、
    一九四一之四五號土地，並無償取得第一九四一之二五八號土地；另由被告子○○向庚○○購得第一九四一之四○、第一九四一之四二號土地，均於八十年三月
    五日辦理所有權移轉登記予被告子○○。清水農會理事長丁○○於八十年三月
    八日前，曾與清水農會常務監事丙○○、會務股股長丑○○、供銷部主任己○○
    前往被告子○○住處洽談購置系爭土地之事，並於八十年三月八日由證人丁○○
    代表清水農會與被告子○○簽立土地買賣契約書，約定由被告子○○以每坪一萬
    九千元之價格，出賣第一九四一之四０號、第一九四一之四二號、第一九四一之
    一○○號、第一九四一之十二、一九四一之四五號土地，合計總面積共計０．八
    四一五公頃，計二五四五．五三坪，買賣總價款為四千八百三十六萬五千二百一
    十二元。至於第一九四一之二五八號土地則不計價款無條件由被告子○○移轉予
    買方即清水農會。清水農會乃簽發票面日期為八十年三月八日、同年三月二十二
    日、同年四月八日、同年四月二十日分別簽發票號為0000000、0000000、
    0000000、0000000，金額各為五百萬、一千五百萬、一千五百萬、一千三百三十
    六萬五千元，付款人均為臺灣省合作金庫沙鹿支庫之支票四紙予被告子○○，並
    轉入被告子○○設於清水農會第六八二號帳戶。被告子○○再於八十年三月二十
    日分別匯五百萬、六百五十萬元至伊向妹妹蔡晴美借名開立在清水農會之第一一
    二二號帳戶內，並於同日自該帳戶匯出一千零十八萬五千五百二十三元至庚○○
    設於梧棲鎮農會第三一一六五五號帳戶等事實，固均坦承不諱，惟均堅詞否認有
    何背信犯行，並分別辯解如下：
（一）被告辛○○辯稱：
  １、當時農會理事顏茂樹固曾提供另外兩筆位在臺中縣清水鎮菁埔里、裕嘉里之土
      地供參考，但因坐落位置面臨道路過窄，且面積過小，不符農會要求而作罷。
      後來是農會理事王忠督提議引介原屬於王忠督姪兒即證人乙○○所有之第一九
      四一之四五號、第一九四一之一二號、第一九四一之一００號、第一九四一之
      二五八號土地，位置及面積均符合農會需要，才由農會輾轉買得。當初洽談買
      賣契約時，前開土地因已由被告子○○買得，因伊與子○○是姊弟關係，不便
      處理，才告訴理事長丁○○有關子○○土地之事，由他們自行決定，並未指示
      他們要向子○○買地。由於未曾參與前開土地買賣條件之商討，對於理事長丁○○、常務監事丙○○、會務股股長丑○○、供銷部主任己○○係如何與被告
      子○○商談買賣事宜，並無所悉。事後會務股股長丑○○向伊報告以每坪一萬
      九千元之價格購買被告子○○所有之前開各筆土地，價格合理，故才交由會務
      股處理簽約細節，簽立土地買賣契約書及辦理移轉登記之經過，均由證人丁○○參與及主導，被告辛○○基於利益迴避，均未經手處理，並非刑法背信罪處
      罰之對象。
  ２、系爭土地位於清水鎮○○路，地處清水鎮之三田、高美、大秀農業區之中心位
      置，交通便利，子○○願以每坪一萬九千元出售，實屬難得。
  ３、清水農會復於八十年五月以每坪一萬七千元之價格，向壬○○購入第一九四一
      之一二一號土地；於八十年七月間，以每坪二萬元之價格，向王陳變購得第一
      九四一之一二二號土地，此二筆土地與系爭土地相鄰，但未面臨道路，益徵子
      ○○出價係合理市價，伊未圖利子○○。
（二）被告子○○辯稱：
  １、伊自七十六年間起即陸續從事土地投資買賣，向地主顏貽全、洪鴻育、戊○○
      洽購前開土地時，尚不知清水農會要購買土地，經洽談約半年才買成，是因緣
      際會下取得，並非被告辛○○授意伊購買土地的。被告辛○○並無法得知他人
      必定同意出售土地予被告子○○，又如何安被告子○○以公訴人所指之「低價
      」購得系爭土地？另被告子○○與辛○○雖係姊弟，但被告辛○○並無法律上
      之依據可要求被告子○○要以低價出售系爭土地予農會。況且，清水農會係由
      理事長丁○○會同農會人員前去伊住處洽談買賣事宜，並由丁○○以電話聯絡
      方式決定系爭土地之單價及總價，伊購買系爭土地之資金及售地之款項均與被
      告辛○○無關，被告辛○○並未取得任何好處。
  ２、伊於八十年一月二十二日即與地主庚○○就第一九四一之四０號、第一九四一
      之四二號土地，簽立不動產買賣契約書，並非在清水農會於八十年二月六日第
      十一屆第三次會員代表大會決議積極覓地規劃供銷部倉庫後之六日後才與地主
      簽約。且上開二筆土地每坪之價格係一萬四千五百元，總價二千零一十八萬五
      千五百二十三元，公訴人據以計算之一千零一十八萬五千五百二十三元僅係購
      地之尾款。地主庚○○亦係在買後沒多久就轉賣，且每坪賺三、四千元，與伊
      出賣予清水農會時每坪賺三、四千元之價格相當。
  ３、又清水農會另向地主壬○○、王陳變購得第一九四一之一二一號、第一九四一
      之一二二號土地時，地主壬○○、王陳變均不知被告子○○與清水農會間之土
      地買賣價格，但地主壬○○、王陳變原各係出價每坪二萬六千元、二萬多元，
      後來分別以每坪一萬七千元、二萬元成交，參以被告子○○之前開土地位置較
      佳，則伊原開價每坪二萬二千元，尚合乎當時附近土地之市價。
  ４、伊以此轉售土地獲得價差，係基於與清水農會間之買賣契約，雙方間之契約行
      為既無不法，則依最高法院二十一年上字第一五七四號判例意旨，所得即屬正
      當利益，不成立背信罪。又法律並無禁止農會向總幹事之血親購買土地，被告
      辛○○又僅請理事長丁○○與被告子○○談一談，看看系爭土地是否適合農會
      使用，被告辛○○個人並特意迴避本件買賣，並無任何違背其任務之行為。又
      法律復未要求農會購地前應先鑑價，系爭土地每坪是否價值一萬九千元，純係
      買賣雙方主觀之判斷，簽約後農會全體理事均無反對之意思，主管機關亦准許
      清水農會之本件購地案，清水農會亦因此而取得系爭土地之所有權，實難謂清
      水農會有何損害。應係合法投資獲利，並無不法利益。
五、經查：
（一）坐落臺中縣清水鎮○○段第一九四一之四○號土地，面積二七六七平方公尺及
      同段第一九四一之四二號土地，面積一八三五平方公尺，原係證人庚○○、案
      外人楊定聰、王正雄於七十九年五月二十三日，以每坪約一萬一千元之價格，
      向案外人陳文龍購得，並登記在證人庚○○名下。證人庚○○原用以耕種，但
      因收成不佳，於土地仲介者陳培昆詢問是否出賣前開土地時，即自行出價，並
      於八十年一月二十二日與買主即被告子○○簽立不動產買賣契約書，約定買賣
      標的為前開二筆土地，買賣價格為每坪一萬四千五百元，總價金為二千零一十
      八萬五千五百二十三元，均由被告子○○付訖，並於八十年三月五日辦畢所有
      權移轉登記予被告子○○等情，業據被告子○○供述明確，核與證人庚○○證
      稱之情節相符，並有土地登記簿、土地登記申請書、土地買賣所有權契約書、
      臺中縣梧棲鎮農會八十九年一月十九日八九梧農信字第０二五五號函附之庚○○資金往來明細資料、活期儲蓄存款明細分類帳卡、被告子○○開立在清水農
      會之支票存款帳卡等件在卷可稽。公訴人認被告子○○係以每坪至多九千一百
      元之價格購得前開二筆土地，尚有誤會。
（二）另同段第一九四一之一○○號土地，面積一二二九平方公尺、第一九四一之一
      二號土地，面積一七九四平方公尺、第一九四一之四五號土地，面積七九０平
      方公尺、第一九四一之二五八號土地，面積四八五平方公尺，原係地主乙○○
      所有，於七十九年二月四日，證人戊○○、顏貽全、洪鴻育乃共同出資，由證
      人顏貽全代表簽立買賣契約，約定買賣標的為第一九四一之一００、一九四一
      之一二、一九四一之四五號土地，買賣價格為每坪六千二百元，總價金為七百
      一十五萬一千二百八十元，地主乙○○另不計價將第一九四一之二五八號土地
      移轉予買方。並於七十九年七月三日，將第一九四一之一００號土地移轉登記
      在證人顏貽全名下，第一九四一之一二、第一九四一之四五號土地移轉登記為
      證人洪鴻育所有。嗣於八十年二月間，土地仲介者即證人癸○○與證人戊○○
      洽談購買前開四筆土地之事，證人顏貽全、洪鴻育均委由證人戊○○全權處理
      買賣事宜，經證人戊○○與證人癸○○商談結果，同意第一九四一之一００、
  一九四一之一二、一九四一之四五號土地，以每坪九千一百元之價格成交，並
      與買主即被告子○○簽立不動產買賣契約書，買賣價金業經被告子○○付訖，
      前開四筆土地則於八十年三月五日移轉登記予被告子○○等情，則據被告子○○供明在卷，復經證人戊○○、顏貽全、乙○○證述無訛，並有顏貽全與乙○○簽立之不動產買賣契約書一份、土地登記申請書、土地買賣所有權移轉契約
      書、土地登記簿謄本等件附卷可憑。
（三）清水農會於七十九年十二月二十八日第十一屆第十一次理事會決議供銷部倉庫
      計劃遷建，交由總幹事即被告辛○○執行並送請會員代表大會審議；嗣於八十
      年二月六日舉行第十一屆第三次會員代表大會中，則決議積極覓地進行規劃等
      情，有各該會議紀錄影本附卷可參。又清水農會理事長丁○○於八十年三月八
      日前，曾與清水農會常務監事丙○○、會務股股長丑○○、供銷部主任己○○
      前往被告子○○住處洽談購置系爭土地之事，並於八十年三月八日由證人丁○○代表清水農會與被告子○○簽立土地買賣契約書，約定買賣標的為第一九四
      一之四０號、第一九四一之四二號、第一九四一之一○○號、第一九四一之十
      二、一九四一之四五號土地，合計總面積共計０．八四一五公頃，計二五四五
      ．五三坪，買賣價格為每坪一萬九千元，總價款為四千八百三十六萬五千二百
      一十二元。至於第一九四一之二五八號土地則不計價款無條件由被告子○○移
      轉予買方即清水農會。清水農會乃簽發票面日期為八十年三月八日、同年三月
      二十二日、同年四月八日、同年四月二十日分別簽發票號為0000000、0000000
      、0000000、0000000，金額各為五百萬、一千五百萬、一千五百萬、一千三百
      三十六萬五千元，付款人均為臺灣省合作金庫沙鹿支庫之支票四紙予被告子○○，並轉入被告子○○設於清水農會第六八二號帳戶。系爭土地則於八十年七
      月二十七日先移轉登記予清水農會理事長丁○○，再於八十一年七月十一日移
      轉登記予清水農會等情，則據被告辛○○、子○○供述綦詳，復經證人丁○○
      、丙○○、己○○證述無訛，並有清水農會與子○○簽立之不動產買賣契約書
      、土地登記申請書、土地買賣所有權移轉契約書、臺灣省合作金庫各類存款分
      戶交易明細表、前開票號0000000、0000000、0000000、0000000之支票四紙、
      土地登記簿謄本等件在卷可考。
（四）依上所陳，被告子○○於八十年一月間以每坪一萬四千五百元向地主庚○○購
      得第一九四一之四０、一九四一之四二號土地，於同年二月間以每坪九千一百
      元向地主戊○○、顏貽全、洪鴻育購得第一九四一之一二、之四五、之一００
      號土地，旋於同年三月八日以每坪一萬九千元之價格，悉數轉賣予清水農會，
      核計因此而賺取之差價利潤為一千七百六十八萬三千四百五十五元（計算如下
      ，元以下四捨五入）。公訴人認被告子○○如以每坪七千三百元購入，則賺取
      之價差約為二千九百七十三萬元；如以九千一百元購入，賺取之價差約二千五
      百二十萬元云云，均有未洽。
        (19,000-14,500)(元)×[(2767+1835)    ×0.3025](坪)＝6,264,473
        (19,000-9,100)(元) ×[(1794+790+1229)×0.3025](坪)＝11,418,982
        6,264,473+11,418,982＝17,683,455
（五）又查，被告辛○○為清水農會之總幹事，該農會第十一屆第十一次理事會曾於
      七十九年十二月二十八日決議由被告辛○○執行供銷部倉庫遷建計畫事宜，該
      農會第十一屆第三次會員代表大會於八十年二月六日並決議積極覓地進行規劃
      等情，已如前述，雖其辯稱系爭土地為其姊即被告子○○所有，故由理事長丁○○及其他農會理事及幹部自行與被告子○○洽談，伊均未介入等語，但此僅
      係被告辛○○如何執行受託事務，並無解其有為清水農會處理供銷部倉庫遷建
      計畫事務之權責，是以被告辛○○就清水農會購置系爭土地一事，仍係為清水
      農會處理事務之人，為刑法第三百四十二條背信罪規範之對象，要屬無疑（最
      高法院五十一年度台上字第五０六號裁判可參）。被告辛○○辯稱其無該罪處
      罰對象之適格，委不可採。
（六）惟查：
  １、被告辛○○辯稱：當時為了尋覓適當土地，有請多方人士回報消息，理事顏茂
      樹曾提供二處土地，均有指示供銷部主任己○○與理事顏樹茂前去勘查，但因
      位置、面積不符農會需要而作罷。另就被告子○○所有之系爭土地部分，則因
      考量二人有姊弟關係，為迴避利益，乃委由清水農會理事長丁○○偕同常務監
      事丙○○、會務股股長丑○○、供銷部主任己○○自行與被告子○○洽商購置
      系爭土地事宜，並未指示渠等一定要向被告子○○購地，亦未參與系爭土地買
      賣契約之細節商談等語，則經證人丁○○到庭結證稱：「在農會中．．．總幹
      事並無指揮理事長之權。辛○○當時只說要去找子○○談看看．．．」等語；
      證人己○○證述：「．．．當天是總幹事叫我與理事長一起去看看（按指系爭
      土地部分），只說是倉庫土地的事．．．」「（問：曾有去看過其他土地？）
      有。總幹事有叫我去看看，因那時顏茂樹理事有介紹土地，總幹事說因是供銷
      部倉庫要改建用，是我職責，故叫我去看地。我看過兩次地，壹個地約在清埔
      里那裡，第二件好像是在玉嘉里那裡，這兩個地方都是我跟顏茂樹去看而已。
      ．．．我自己感覺清埔里那塊地的路比較小。」等語；及證人丙○○證稱：「
      （問：當日是你與子○○談土地買賣的事？）是理事長與子○○談的。當時子
      ○○開價一坪單價多少我不記得，但我記得是一邊開價高，一邊開價低，所以
      我取中間數，問他們一坪一萬九，看他們是否願意。．．．」等語，有本院九
      十年九月二十六日訊問筆錄可稽，復與清水農會理事顏茂樹於法務部調查局航
      業海員調查處台中組訊問時陳述之內容大致相符，有該份訊問筆錄可考。是以
      被告辛○○既有委人前去探勘系爭土地以外之土地，因覺均不合適後，才就系
      爭土地部分，另由理事長丁○○及農會人員與被告子○○洽談締約事宜，而就
      系爭土地之買賣價格又查無任何證據可證係被告辛○○與子○○二人私自謀議
      ，或被告辛○○指示理事長丁○○、理事丙○○、供銷部主任己○○、會務股
      股長丑○○須以每坪一萬九千元之價格購買系爭土地，應認被告子○○與清水
      農會最後簽立之土地買賣契約，約定系爭土地除第一九四一之二五八號外，均
      以每坪一萬九千元為買賣價格，係買賣雙方基於契約自由，各自斟酌後，均認
      合理合意之價格。參以清水農會與被告子○○於八十年三月八日就系爭土地簽
      立買賣契約後，先後於八十年三月九日第十一屆第十三次理事會中，由會務股
      報告：「．．．Ｂ、本會碾米工廠、稻谷、肥料倉庫遷建土地已購妥，在本鎮
      ○○路邊，土地面積計０．八四一五甲，每坪以一萬九千元，合計地價四千八
      百三十六萬五千元正」等情，及於八十年七月二十七日第十一屆第十五次理事
      會中，由被告辛○○報告：「．．．Ｄ、辦理計劃供銷部糧、肥倉庫遷建，本
      會已在本鎮○○段臨海大路旁，購置土地計一．三七０六公頃興建（並以本會
      理事長丁○○名義登記）．．．」等語後，經該會議主席蔡篤集理事問以「總
      幹事報告事項，各位有無意見」，與會者均全員同意總幹事之報告事項辦理等
      情，有該二次之理事會會議紀錄在卷可憑，益徵清水農會以每坪一萬九千元之
      價格購買系爭土地，在經由清水農會各理事開會審酌後，仍認屬合理，而均同
      意以該條件價購一節，至臻明確。
  ２、而清水農會於八十年五月二十八日，另以每坪一萬七千元之價格，向地主壬○○購買與系爭土地相鄰之同段第一九四一之一二一號土地，面積三五二二平方
      公尺，買賣總價款為一千八百一十萬元；另於八十年七月十二日，又以每坪二
      萬元之價格，向地主王陳變購買與系爭土地相鄰之同段第一九四一之一二二號
      土地，面積一二八四平方公尺，買賣總價金為七百七十六萬八千元等情，業據
      證人壬○○及為地主王陳變處理前開土地買賣事宜之證人甲○證述綦詳，並有
      不動產買賣契約書二份附卷足憑。經訊之證人壬○○、甲○當初出賣土地予清
      水農會之洽談經過，證人壬○○到庭結證稱：「（問：你有一筆土地賣給清水
      鎮農會？）是。但當時居間人來介紹有人要買地，因為土地距離我住的沙鹿鎮
      很遠，故有人問我就想賣。」「（問：賣土地時，價格如何洽談？）當時我原
      本要賣一坪二萬多元，居間人再出價，我就有同意，至於賣給何人我不知道。
      ．．．」「（問：上開土地旁邊也有土地賣給農會，是否知情？）其他鄰地地
      主我都不認識。我不知道旁邊的土地有賣給農會，我也不知道我這筆土地是農
      會要的。」等語。證人甲○則係證稱：「．．．王陳變會賣土地是因為居間人
      說清水農會需要購買土地蓋倉庫，本件買賣都只有透過居間人來談，未與農會
      洽談，當時我有跟居間人說至少要一坪二萬元才要賣，我當時出價一坪二萬六
      千元，居間人協調，後來說好一坪賣二萬元。該筆買賣談了很久，談了好幾個
      月，因為我不願意賣．．．」「（問：清水農會購買上開土地旁邊的土地之事
      情，有瞭解否？）我知道，但不瞭解他們內情。我考慮要出賣土地時，就知道
      農會要購買旁邊的土地，但詳情我不清楚，我也沒有問旁邊的地主他們賣多少
      ，因為我當時不願意賣土地。」「（問：壬○○也有一筆土地賣給農會，是否
      知情？）我知道他那筆土地有賣給別人，但詳情我不清楚。」等語，有本院九
      十一年五月一日訊問筆錄可佐。基此，公訴人認證人壬○○、甲○係在已知清
      水農會以每坪一萬九千元之價格購入系爭土地，其出價自與系爭土地之售價相
      當，顯與證人壬○○、甲○之前開證述不相符合，公訴人又未提出任何證據以
      實其說，本院亦查無其他證據足認證人壬○○、甲○之上開證言必不可採，則
      與系爭土地相鄰之第一九四一之一二一、之一二二號土地於八十年五月、七月
      出賣之價格既分別為每坪一萬七千元、二萬元，參以系爭土地確實緊鄰供作道
      路使用之第一九四一之二五八號土地，前開第一九四一之一二一、之一二二號
      土地則位處內部，未鄰道路等情，有土地謄本一份可憑，被告辛○○、子○○
      均以證人壬○○、地主王陳變售予清水農會之土地價格，資為系爭土地以一萬
      九千元成交，係合理市價之佐憑，尚堪信採。
  ３、公訴人雖又謂被告辛○○自五十八年十一月起即擔任清水農會總幹事，既知其
      姊子○○以每坪九千一百元之價格購入系爭土地，為清水農會利益，除合理利
      潤之外，應使被告子○○以合理價格出售云云，惟查，被告辛○○、子○○雖
      有姊弟之血緣關係，但係屬二獨立自主之個體，系爭土地又非被告辛○○之財
      產，則被告子○○欲以多少之價格出售，被告辛○○本無置喙餘地，公訴人認
      被告辛○○應使被告子○○為合理出價，尚有誤會。至於買賣價格是否合理，
      則關涉買賣標的物之位置、面積、臨近環境、發展前景、買方之需求、賣方出
      賣之意願及條件等等諸多因素，尚難單憑賣方原所買進及嗣後賣出之價差大小
      ，予以斷定。公訴人徒以被告子○○因此賺取之價差龐大，即認被告子○○之
      售價並不合理，又嫌速斷。據上，被告子○○出售系爭土地之價格，既係清水
      農會理事會所認同之合理價格，應認對清水農會未生任何損害，亦難認被告辛○○在執行本件購地事宜上有何違反其職務上之行為。
  ４、又被告子○○購得系爭土地均係透過土地仲介與地主接洽，且購買系爭土地之
      資金或係被告子○○與其行醫之配偶吳義村之自有資金，或係以渠等所開設之
      醫院抵押借貸，或係向友人吳秋霖調借，或取自清水農會購買系爭土地之訂金
      或購地期款。至於清水農會給付之系爭土地買賣價款則分別用在支付地主庚○○之土地價金一千零一十八萬元、清償向友人吳秋霖借貸之款項一千五百萬元
      、支付地主顏貽全、洪鴻育之購地尾款五百七十三萬五千元、償還先前借用友
      人紀清木名義向清水農會貸款七百萬元，並借予胞弟蔡政郎一千二百萬元等情
      ，業據被告子○○供陳明確，並提出土地登記謄本、支票存款帳卡、活期儲蓄
      存款存摺等件為證，則依被告子○○所提出之上開事證觀之，確實均與被告辛○○無涉，其辯稱會購買系爭土地，另又出售予清水農會，均非被告辛○○授
      意或指使等語，已非無稽。公訴人復未能舉證證明被告辛○○有何從中圖得己
      利之情事，自難以系爭土地之出賣者即被告子○○與被告辛○○間有姊弟關係
      ，且被告子○○因出售系爭土地取得之價差利益高達一千七百多萬元，即遽認
      被告辛○○與子○○間必有共同損害農會權利，從中圖利之犯意連絡。
  ５、另查，被告辛○○與子○○雖有姊弟關係，感情亦未交惡，則以被告辛○○位
      居清水農會總幹事之重要職位，對於農會供銷部有遷建計畫，需購置土地之消
      息，當能早先知悉，依常情，被告子○○應有管道得以及時得知該項訊息。且
      參諸被告子○○於買入及售出系爭土地之時間相隔甚短，又在清水農會理事會
      、會員代表大會決議購地期間之前後，被告子○○購買系爭土地是否確如其所
      辯稱本意係在投資土地，尚不知清水農會欲購置農地一事云云，確實令人啟疑
      。然依前述，清水農會決定購買系爭土地之經過及議價過程，既尚查無任何積
      極之證據可證被告辛○○、子○○私自謀議，或全係依被告辛○○之旨意為之
      之情事，則被告辛○○與子○○之關係及被告子○○購地之時機，至多僅能證
      明被告子○○在獲悉清水農會欲購買土地之消息上，確有取得先機，惟尚不足
      以認定被告子○○最終得以每坪一萬九千元之價格出售系爭土地予清水農會，
      係因被告辛○○與子○○間有何圖得不法利益之犯意連絡及行為分擔所造成。
  ６、末按刑法第三百四十二條之背信罪為目的犯及結果犯，以意圖為自己或第三人
      不法之利益或損害本人之利益並以致生損害於本人之財產或其他利益為要件。
      必須違背任務之行為係為圖取不法利益，或圖加不法損害之手段，始得成立。
      至該條所謂意圖為自己或第三人得不法利益一語，原指自己或第三人在法律上
      不應取得之利益，意圖取得或使其取得者而言。如果在法律上可得主張之權利
      ，即屬正當利益，雖以非法方法使其實現，僅屬於手段不法，無構成背信罪之
      餘地。最高法院二十一年上字第一五七四號判例可資參照。查被告子○○得以
      取得上開土地價差之高額利潤，純係基於與系爭土地庚○○、戊○○、顏貽全
      、洪鴻育之買賣關係，及與清水農會之買賣契約，而依前述，清水農會理事會
      對於以每坪一萬九千元之價格購買系爭土地，均無異議，顯認該價格係與當時
      該地點之市價相當，為買賣雙方兩願合意之價格，自無所謂買貴或買便宜之問
      題，揆諸前揭判例意旨，被告子○○因買賣系爭土地所取得之價差利潤，顯係
      基於買賣契約而得享受之合法權利，核與刑法第三百四十二條背信罪所欲規範
      之不法利益並不該當。另依一般土地投資實況，投資者本即在賺取買進及賣出
      間之差價，其投資報酬之多寡，係受諸如土地地段、時機、買賣技巧等等眾多
      因素左右，如有因緣際會，在買進之土地尚未辦畢過戶手續前，即已找到買主
      再予賣出之情形，亦所在多有，基此，自難單憑被告子○○向原地主買入及售
      予清水農會間之差價鉅大，且時間相接，即認被告辛○○在執行該件購地事宜
      上，有何違背其職務之行為，亦或與被告子○○間有何圖得不法利益之犯意聯
      絡。
  ７、綜上所陳，公訴人所舉之證據僅能證明被告子○○於買賣系爭土地前後，共賺
      取高達一千七百多萬元之價差利潤，惟尚不足以證明被告辛○○有何違反其職
      務，致生損害於清水農會之犯行，被告子○○又有何與被告辛○○為背信犯意
      聯絡及行為分擔之情事，此外本院復查無其他證據證明被告二人確有公訴人所
      指之背信犯行，揆諸首揭說明，既無積極證據足認被告有何背信之犯行，不能
      證明被告犯罪，依法應諭知無罪之判決。
據上論斷，應依刑事訴訟法第三百零一條第一項，判決如主文。
中      華      民      國      九十二      年      一    月    二十    日
                                臺灣臺中地方法院刑事第二庭
                                    法  官  莊  嘉  蕙
右正本證明與原本無異。
如不服本判決，應於送達後十日內向本院提出上訴狀（須附繕本），上訴於臺灣高等
法院臺中分院。
                                    書記官
中      華      民      國      九十二      年      一    月    二十    日


司法院資訊處製作；財團法人民間司法改革基金會備份。
